【裁判字號】    91,自,924
【裁判日期】    920109
【裁判案由】    偽造文書等
【裁判全文】
臺灣臺北地方法院刑事判決                          九十一年度自字第九二四號
    自  訴  人  甲○○  男 民.
    代  理  人  胡致中律師
                白政宏律師
    被      告  乙○○  男  民.
右列被告因偽造文書等案件，經自訴人提起自訴，本院判決如左：
    主      文
乙○○被訴行使偽造私文書部分無罪。
乙○○被訴加重誹謗部分自訴不受理。
    理      由
壹、自訴意旨如附件之自訴狀所載。
貳、本件茲分二部分說明：
  一、被告被訴行使偽造私文書部分：
    (一)按犯罪事實應依證據認定之，無證據不得推定其犯罪事實。又不能證明被告犯
      罪者，應諭知無罪之判決，刑事訴訟法第一百五十四條、第三百零一條第一項
      分別定有明文。又事實之認定，應憑證據，如未能發現相當證據，或證據不足
      以證明，自不能以推測或擬制之方法，為裁判基礎（最高法院四十年台上字第
      八六號判例參照）。而告訴人之告訴，係以使被告受刑事訴追為目的，是其陳
      述是否與事實相符，仍應調查其他證據以資審認（最高法院五十二年台上字第
      一三００號判例參照）。且認定犯罪事實所憑之證據，雖不以直接證據為限，
      間接證據亦包括在內，然而無論直接證據或間接證據，其為訴訟上之證明，須
      於通常一般之人均不致有所懷疑，而得確信其為真實之程度者，始得據為有罪
      之認定，倘其證明尚未達到此一程度，而有合理之懷疑存在而無從使事實審法
      院得有罪之確信時，即應由法院為諭知被告無罪之判決（最高法院七十六年台
      上字第四九八六號判例參照）。又「刑法第二百十條之偽造私文書罪，以無制
      作權人而捏造他人名義制作該文書為構成要件，如行為人對於此種文書本有制
      作權，縱令其制作之內容虛偽，且涉及他人之權利，除合於同法第二百十五條
      之規定，應依該條處罰外，尚難論以首開法條之罪。」（最高法院三十一年上
      字第二一二四號判例參照）。
    (二)本件自訴人認被告涉有行使偽造私文書之犯行，其所依憑之證據及理由無非係
      以被告為僑泰大樓管理委員會（以下稱僑管會）之主任委員，其明知僑管會於
      八十八年五月十一日晚間七時三十分許係在台北市大安區○○○路○段四一號
      七樓之二案外人湯富凱之住家開會，而非在金翰文理補習班（以下稱金翰補習
      班）開僑管會，竟在當日之會議紀錄上偽造僑管會之開會地點為「本大樓四一
      號七樓金翰補習班」，被告並在另案即台灣台北地方法院八十八年度自字第八
      七０號自訴本件自訴人誹謗案件之自訴狀中，提出行使該偽造之會議紀錄私文
      書，致法院依據上開開會記錄及自訴狀，認定自訴人犯有加重誹謗罪，而判處
      自訴人有期徒刑三月，嗣並經確定等語為據，並提出其認為為被告所行使偽造
      之前開僑管會會議紀錄一份資為佐證。
    (三)訊據被告固不否認其為僑管會之主任委員，並有於八十八年五月十七日晚間七
      時三十分許召開前述僑泰大樓管理委員會暨提出前開會議紀錄自訴本件自訴人
      犯罪等事實，核與自訴人就此部分所供述之情節相符，惟堅決否認有任何自訴
      人所指訴之犯行，辯稱：金翰補習班位於僑泰大樓七樓之一，住戶均通稱為七
      樓補習班，而門牌號碼七樓為崔玉珍住處、七樓之一為金翰補習班教室及辦公
      室、七樓之二為金翰補習班班主任湯光清之父講經之教室，當天徵得金翰補習
      班班主任湯光清之同意借用金翰補習班開管理委員會，因此我在會議紀錄上寫
      在金翰補習班開會並沒有偽造，換句話來說，「七樓補習班」乃是一泛稱，當
      天開會之住戶，包括自訴人在內，並沒有一個人跑到門牌號碼七樓之崔玉珍住
      處去開會，而都是到金翰補習班去開會，我絕對沒有偽造文書等語。
    (四)本院經查：
      如前所述，自訴人認被告所行使偽造之私文書乃僑泰大樓於八十八年五月十一
      日晚間七時三十分所召開之管理委員會，係在該大樓七樓之二湯富凱住家開會
      ，並不是在該大樓七樓之一之金翰補習班開會，而身為僑管會主任委員之被告
      竟將當次會議之會議紀錄開會地點偽造為在該大樓七樓之金翰補習班開會為據
      ，自訴人代理人於本院九十一年十二月二十六日審理時再一次供稱：八十八年
      五月十一日當天確時有召開管理委員會，自訴人認為被告在會議紀錄中就開會
      地點之登載有登載不實之行為，故係犯行使偽造私文書罪（當日審判筆錄參照
      ），惟被告既身為僑管會之主任委員，於八十八年五月十一日又確有召開該大
      樓之管理委員會，其本身即屬有權制作當日管理委員會會議紀錄之權限，則核
      諸前揭最高法院三十一年上字第二一二四號判例意旨，被告既然對於當日管理
      委員會之會議紀錄有制作權限，且上開會議紀錄並無捏造他人名義制作之情事
      ，自訴人僅認為在該會議紀錄中就開會地點之登載為不實，縱被告事後將該份
      會議紀錄提出於法院行使，即難認被告該當有刑法第二百十六條、第二百十條
      行使偽造私文書構成要件甚明。
    (五)綜上所述，自訴人認被告所涉有行使偽造私文書罪嫌，因被告所為尚與刑法上
      行使偽造私文書罪之構成要件有間，尚難認被告該當有刑法上行使偽造私文書
      罪之罪責，此外復查無其他積極證據足資證明被告有何自訴人所自訴之此部分
      行使偽造私文書之犯行，既不能證明被告犯罪，核諸前揭說明，自應由本院就
      被告為自訴人自訴行使偽造私文書部分為其無罪之諭知。
  二、被告被訴加重誹謗部分：
    (一)按刑事訴訟法第三百二十二條規定：「告訴或請求乃論之罪，已不得為告訴或
      請求者，不得再行自訴。」，而同法第二百三十七條第一項規定，告訴乃論之
      罪，其告訴應自得為告訴之人知悉犯人之時起，於六個月內為之，因此告訴人
      如在知悉犯人後逾六個月之合法告訴期間方提出自訴，依前述說明，乃不得再
      提起自訴，又不得提起自訴而提起者，應諭知不受理之判決，同法第三百三十
      四條亦定有明文。
    (二)自訴人認被告涉有加重誹謗之犯行，其所依憑之理由無非係以被告於八十八年
      二月八日親自具名，在分寄給僑管會大樓之全體住戶信函中指摘、傳述足以毀
      損其名譽之事實為據，而自訴人本人於本院九十一年十二月二十六日審理時供
      稱其於八十八年二月間即已知道被告涉有此部分之加重誹謗犯行（當日審判筆
      錄參照），而刑法第三百十條第二項、第一項之加重誹謗罪，依同法第三百十
      四條之規定，須告訴乃論，遽自訴人竟遲至九十一年十二月九日方向本院提起
      本件自訴，已逾越前開六個月之告訴期間，核諸前揭說明，本件就自訴人自訴
      被告涉犯加重誹謗部分，不經言詞辯論，逕依刑事訴訟法第三百二十二條、第
      三百三十四條規定諭知此部分自訴不受理之判決。
據上論斷，應依刑事訴訟法第三百四十三條、第三百三十四條、第三百零一條第一項
、第三百零七條，判決如主文。
中      華      民      國    九十二    年      一      月      九      日
                                  臺灣臺北地方法院刑事第三庭
                                      法  官  葉建廷
右正本證明與原本無異
自訴人如不服本判決應於送達後十日內向本院提出上訴狀
                                      書記官  許婉如
中      華      民      國    九十二    年      一      月      九      日


司法院資訊處製作；財團法人民間司法改革基金會備份。
